臺灣臺中地方法院民事判決　九十三年度訴字第二四二一號
　　原　　　告　乙○○
　　訴訟代理人　邱南英律師
　　被　　　告　甲○○
右當事人間請求拆屋還地事件，本院於民國九十四年三月二十二日言詞辯論終結，判
決如下：
    主      文
被告應將坐落臺中縣大甲鎮○○段三三一地號、如附圖所示Ｂ部分、面積零點零零肆
肆公頃土地上之建物拆除，並將該部分土地返還原告。
本判決履行期間為三個月。
訴訟費用由被告負擔。
本判決於原告以新臺幣參拾柒萬元或同面額之臺灣銀行可轉讓定期存單為被告供擔保
後，得假執行；但被告如以新臺幣壹佰壹拾壹萬元為原告預供擔保，得免為假執行。
    事實及理由
一、原告起訴主張：其於民國九十三年九月間購得坐落臺中縣大甲鎮○○段三三一地
    號，面積九十一平方公尺之土地權利範圍全部（以下簡稱系爭土地），並於同年
    十月十八日經登記為該土地所有權人。惟被告所有供其居住用之未辦保存登記建
    物（以下簡稱訟爭建物），係未經原告同意，亦無正當權源，而占用系爭土地如
    附圖所示Ｂ部分、面積零點零零四四公頃，原告屢次促請被告拆除訟爭建物並返
    還該建物坐落之土地，被告均置之不理，為此依據民法第七百六十七條前段規定
    提起本件訴訟，並聲明：被告應將坐落系爭土地如附圖所示Ｂ部分、面積零點零
    零四四公頃土地上之訟爭建物拆除後，將該部分土地返還原告；另陳明願以現金
    或同面額之臺灣銀行可轉讓定期存單為被告供擔保，請准宣告假執行。
二、被告抗辯：系爭土地原係由兩造祖先共同承租以經營生意，後因生意失敗，原告
    之祖先在債務尚未處理完畢前，即搶先登記為該土地所有權人，被告之祖先則疏
    未就該筆土地主張權利。然兩造之祖父與父親曾達成協議，由被告家族無條件續
    住使用，原告之叔公黃希義亦曾同意被告之家人使用系爭土地如附圖所示Ｂ部分
    ，被告之父親因而於四十年左右在該部分土地上興建訟爭建物，其後由被告繼承
    並居住迄今，該建物約有三分之一於十多年前曾因屋前道路拓寬而遭拆除，目前
    之建物係被告利用原有地基整修而成，並非重新建造之全新建物，系爭土地原所
    有權人既同意被告之父親在如附圖所示Ｂ部分建屋居住，被告繼續使用該部分土
    地、居住坐落其上之訟爭建物內，自有正當權源，原告請求被告拆除訟爭建物後
    返還如附圖所示Ｂ部分土地，將使被告無屋可居住，自非合理等語，並聲明：駁
    回原告之訴及假執行之聲請；如受不利判決，願供擔保，請准宣告免為假執行。
三、原告主張其於九十三年十月十八日經登記為系爭土地之所有權人，被告所有之訟
    爭建物坐落於系爭土地如附圖所示Ｂ部分、面積零點零零四四公頃土地上等情，
    業據其提出土地登記謄本一份為證，復經本院會同兩造至現場勘驗屬實，並囑託
    臺中縣大甲地政事務所就訟爭建物占用系爭土地之位置與面積加以測量，繪有如
    附圖所示之複丈成果圖一份附卷可稽，自堪信為真實。
四、原告另主張：訟爭建物使用系爭土地如附圖所示Ｂ部分，並未經原告同意，原告
    自得依據所有物返還請求權，請求被告拆除訟爭建物後，返還該建物坐落之如附
    圖所示Ｂ部分土地等語，為被告所否認，並以前揭情詞置辯，從而本件首應審究
    者，厥為：訟爭建物究如被告所抗辯：係其父親於四十年左右建造完成，嗣因屋
    前道路於十多年前拓寬，致有三分之一之建物被拆除，目前之建物係其利用原有
    地基整修完成；或如原告所主張：訟爭建物係被告於道路拓寬後將原有建物全部
    拆除重建？經查，證人即原告之父黃學溫於本院九十三年十二月二十九日言詞辯
    論期日到庭證稱：訟爭建物為被告所有，該建物所在地在伊八歲時就有土屋，該
    土屋原由被告及其兄弟占住，惟因屋前道路於大約十年前拓寬，致該土屋有一部
    分被拆掉，現在的房子是由舊屋剩下的部分重新整修等語，而該證人為三十二年
    四月一日出生，其證陳訟爭建物坐落之如附圖所示Ｂ部分土地在其八歲時即有建
    物存在，與被告抗辯：其父親於四十年左右即在該部分土地興建建物等情，並無
    違背，另其證述訟爭建物係利用原有建物未因道路拓寬而被拆除之部分整修而成
    等語，亦與被告所辯上情大致相符，而該證人與原告既為父子至親，當無故為與
    原告主張不同之證言之理，則其證述內容自堪採信。由此足見，訟爭建物係被告
    之父於四十年左右所興建，其後雖因道路拓寬，導致該建物有部分遭拆除，然經
    被告利用原有地基及未被拆除部分整建成現有建物，是該建物自建造完成後未曾
    完全滅失，自始迄今應均為同一之所有權客體，故欲釐清兩造次一爭點，即被告
    有無使用該建物坐落之如附圖所示Ｂ部分土地之合法權源？應併為探究被告本人
    及其父親曾否徵得系爭土地先前及現今所有權人之同意而使用該部分土地始可。
五、次按以無權占有為原因，請求返還所有物之訴，被告對原告就其物有所有權存在
    之事實無爭執，而僅以非無權占有為抗辯者，原告於被告無權占有之事實，無舉
    證責任。被告應就其取得占有，係有正當權源之事實證明之。如不能證明，則應
    認原告之請求為有理由。被告抗辯：系爭土地係由兩造祖先共同承租以經營生意
    ，後因生意失敗，原告之祖先於債務尚未處理完畢前，即搶先登記為該土地所有
    權人，被告之祖先則疏未主張權利。惟兩造之祖父及父親曾達成協議，由被告家
    族無條件續住使用系爭土地，原告之叔公即系爭土地原所有人黃希義亦曾同意被
    告之父親使用系爭土地如附圖所示Ｂ部分建屋居住等語，然為原告所否認，則依
    據前揭說明，應由被告就其使用訟爭建物坐落之上開土地係有合法權源，負舉證
    責任。經查，證人黃學溫於本院上開言詞辯論期日另證稱：系爭土地自四十四年
    間起即為其叔父黃希義所有，伊並未聽說黃希義曾經同意被告一家人在該土地上
    建屋；又伊之母親及祖父在伊二十餘歲時曾說過不同意被告家人占用系爭土地，
    伊之祖父並曾向被告家人請求返還土地，當時雙方不歡而散等語，與被告抗辯原
    告之祖父及叔公黃希義曾同意其家人使用訟爭建物坐落之土地云云，並不符合；
    至於被告所提出之日據時代戶籍謄本、訟爭建物之稅籍證明及臺中縣稅捐稽徵處
    房捐查定通知書各一件，僅能分別證明該戶籍謄本上所載之人曾設籍於「臺中縣
    大甲區大甲鎮庄尾二百六十一番地」，及訴外人張進盆為臺中縣大甲鎮○○里○
    ○路五一號房屋九十四年度之納稅義務人等事實，無從進而推論被告父親使用系
    爭土地如附圖所示Ｂ部分建屋，及其後由其整建該屋並繼續居住而占用該部分土
    地，係經系爭土地原所有權人及原告之同意。被告復未能提出其他證據證明其所
    有之訟爭建物占用如附圖所示Ｂ部分土地有何正當權源，揆諸前揭說明，其就此
    對已有利事實既不能證明，自應受不利之認定。
六、按所有人對於無權占有或侵奪其所有物者，得請求返還之，民法第七百六十七條
    前段定有明文。系爭土地為原告所有，被告所有之訟爭建物未得原告同意、復無
    其他正當權源，而占用該土地如附圖所示Ｂ部分，自屬無權占有，從而，原告依
    據前揭規定，請求被告拆除訟爭建物後，將該建物坐落之如附圖所示Ｂ部分、面
    積零點零零四四公頃土地返還原告，自屬有據，應予准許。
七、本判決命被告拆除訟爭建物後返還該建物坐落之如附圖所示Ｂ部分土地，惟訟爭
    建物係被告目前住居之處所，覓屋搬遷，需有一段之時間，性質上屬非長期間不
    能履行，爰定其履行期間為三個月，以資兼顧。
八、兩造均陳明願供擔保，聲請宣告假執行，經核均無不合，爰分別酌定相當擔保金
    額准許之。
九、訴訟費用負擔之依據：民事訴訟法第七十八條。
中　　　華　　　民　　　國　　九十四　　年　　　四　　　月　　  六  　　日
                                臺灣臺中地方法院民事第一庭
~B法　　　官　鍾啟煒
右為正本係照原本作成
如對本判決上訴，須於判決送達後廿日內向本院提出上訴狀
中　　　華　　　民　　　國　　九十四　　年　　　四　　　月　　  七  　　日
~B法院書記官
